【裁判字號】    90,上更(一),294
【裁判日期】    901025
【裁判案由】    誣告
【裁判全文】
臺灣高等法院高雄分院刑事判決                  九十年度上更(一)字第二九四號
    上  訴  人
    即  反訴人  甲○○
                乙○○
                丁○○
    反訴 被 告  丙○○
右上訴人因反訴被告誣告案件，不服臺灣高雄地方法院八十七年度自字第七八一號，
中華民國八十八年三月二十五日第一審判決反訴部分，提起上訴，判決後經最高法院
發回更審，本院判決如左：
    主  文
上訴駁回。
    理  由
一、反訴意旨略以：反訴被告丙○○意圖使反訴人甲○○、丁○○、乙○○（原判決
    誤植為丙○○）受刑事處分，明知曾石琴於八十年九月九日死亡，竟提起自訴，
    誣告反訴人等共同於曾石琴之死亡診斷書上填具八十年九月七日之不實死亡日期
    ，向高雄市左營區戶政事務所申報曾石琴於八十年九月七日死亡，使該管戶政人
    員將此不實事項登載於其職務上所掌簿冊，足生損害於自訴人，誣告反訴人等共
    同涉犯刑法第二百十五條之業務上文書登載不實罪嫌、第二百十四條之使公務員
    登載不實罪嫌，並憑空指稱：「長庚醫院之曾石琴死亡診斷證明書書係依據反訴
    人出具之里長證明填具死亡日期」、「在八十年九月七日下午五時親見曾石琴好
    好的人自長庚醫院走出」等語，因認反訴被告丙○○涉有刑法第一百六十九條第
    一項之誣告罪嫌。
二、按犯罪事實應依證據認定之，無證據不得推定犯罪事實，又不能證明被告犯罪者
    ，應諭知無罪之判決，刑事訴訟法第一百五十四條、第三百零一條第一項定有明
    文。刑法誣告罪之成立，需以告訴人所訴之事實完全出於虛構為要件，若有出於
    誤會或懷疑有此事實而為申告，以致不能證明其所訴之事實為真實，縱被訴人不
    負刑責，而告訴人本缺乏誣告之故意，亦難成立誣告罪名（最高法院四十四年台
    上字第八九二號判例參照），且誣告罪之成立，以被告為告訴或自訴行為之初即
    有誣告之犯意為必要，倘其時並無誣告之犯意，嗣後為附和其言而為不實之陳述
    或使用偽造變造之證據，除可能另成立刑法第一百六十九條第二項之準誣告罪或
    偽造文書罪外，並無成立刑法第一百六十九條第一項誣告罪之餘地。
三、訊據反訴被告丙○○堅詞否認有何誣告之犯行，辯稱：我是依據證據提出自訴，
    並無捏造事實，誣告反訴人之犯意，至於追加自訴狀與自訴犯罪事實相同，並無
    追加，實為自訴補充理由等語。經查：
    (一)曾石琴係反訴人乙○○、丁○○及反訴被告丙○○之父親，曾石琴死亡後，
        分別由長庚紀念醫院及反訴人即高雄市左營區良生醫院醫師甲○○各開立死
        亡診斷書，其中長庚紀念醫院開立之死亡診斷書（原審卷第九頁）所載曾石
        琴之死亡日期為民國八十年九月九日上午十時四十分，而反訴人甲○○開立
        之死亡診斷書（偵卷第三八頁）所載曾石琴之死亡日期為八十年九月七日下
        午三時四十分，業經本院核閱屬實，對一死亡之事實，竟有二紙記載不同之
        死亡診斷書存在，且查反訴人甲○○開立前開死亡診斷書之日期為八十年九
        月十四日，距該診斷書上所載之死亡日期（八十年九月七日）已有一週之久
        ，反訴被告以長庚醫院前開死亡診斷書為據，質疑反訴人甲○○開立之死亡
        診斷書不實，且係與反訴人乙○○、丙○○共同謀議為之，即非全然無因，
        雖反訴被告丙○○自訴反訴人等人共同登載不實事項於上開死亡診斷書及使
        戶政人員登載不實事項乙節，業經本院判決反訴人等無罪確定，然反訴被告
        於申告時，既係本於相當憑據而為，並非全然無因，虛構事實，即難謂有誣
        告之犯意。
    (二)反訴被告雖於原審訊問時指稱：「（長庚醫院為何會開死亡證書？）長庚醫
        院是依里長證明開立（曾石琴）之死亡證明而開的。」、「（究何時見到你
        父親走出長庚？）八十年九月七日下午五時多由福仔（指乙○○）負責扶我
        父親走出長庚醫院。」云云（見原審卷第七四頁背面、九四頁）。經原審法
        院函詢長庚醫院，該院覆稱：曾石琴出院時已無自行行走能力，且死亡證明
        書係依據家屬陳述及病歷資料開立，當時家屬並未提出里長證明等語，有該
        院八十八年二月十二日（八八）長庚院高字第０二六一號函在卷可稽（原審
        卷第八三頁），且被告嗣後亦自承所稱有見到其父曾石琴走出醫院云云，乃
        係依長庚醫院之診斷證明書推想而來（本院九十年九月十七日訊問筆錄），
        足見反訴被告上述指稱均屬無據，核此等陳述，無非係嗣後為附和其指訴反
        訴人偽造曾石琴死亡證書，而反訴被告質疑反訴人甲○○開立之死亡診斷書
        不實，既非無因，尚難僅憑此端，遽認反訴被告於提起自訴之際，即有誣告
        之犯意。
    (三)又反訴被告與證人鄧曾玲玉於八十一年四月三十日固有簽訂和解書，約明「
        甲、乙雙方嗣後應誠心攜手合作，共同向兄弟乙○○、丁○○追回父親遺留
        之現款、首飾、金器等遺物」等語，有卷附反訴被告所提出之和解書可佐（
        偵卷第十五頁背面），然此和解書之內容僅談及合力追回應分配之遺產，並
        不能進而推論兩人有謀議誣告反訴人等之情。又證人鄧曾玲玉固亦證稱：有
        看到長庚醫院的診斷證明書相關資料中有里長證明云云（見本院九十年九月
        十七日訊問筆錄），核與反訴被告指訴內容相埒，然兩人供述內容相同，理
        由非僅一端，或係證人故為附和反訴被告之詞、或為反訴被告以證人證言為
        據，自不能以此遽論二人間有意圖他人受刑事處分而誣告之犯意聯絡。
四、綜上所述，被告指訴反訴人涉犯業務上文書登載不實及使公務員登載不實罪嫌之
    情節並非完全憑空捏造之虛偽陳述，自與誣告罪之構成要件有間，揆諸前揭說明
    ，尚難憑此逕以誣告罪責相繩。此外，本院復查無其他積極證據足資審認被告有
    何反訴人所指誣告之犯行，因此原審以不能證明反訴被告犯罪而諭知無罪之判決
    ，核無不合，反訴人上訴意旨猶執陳詞，指摘原判決不當，為無理由，應予駁回
    。
據上論斷，應依刑事訴訟法第三百六十八條，判決如主文。
中      華      民      國    九十      年      十      月    二十五    日
                              臺灣高等法院高雄分院刑事第一庭
                                  審判長法官  李春昌
                                        法官  邱永貴
                                        法官  周賢銳
右正本證明與原本無異。
如不服本判決，應於判決送達後十日內向本院提出上訴狀，其未述理由者並應於提
出上訴狀後十日內向本院補提理由書（應附繕本)。
                                      書記官  黃琳群
中      華      民      國    九十      年      十      月    三  十    日
                                                                  Ａ


司法院資訊處製作；財團法人民間司法改革基金會備份。
